【裁判字號】    98,訴,645
【裁判日期】    990414
【裁判案由】    遷讓房屋等
【裁判全文】
臺灣新竹地方法院民事判決               98年度訴字第645號
原      告  子○○
兼
法定代理人  壬○○
原      告  己○○
原      告  庚○○
原      告  丙○○
原      告  戊○○
兼上五人共同
訴訟代理人  甲○○
原      告  乙○○
原      告  丁○○
原      告  辛○○○○○○
被      告  癸○○
上列當事人間請求遷讓房屋等事件，本院於民國99年3月31日辯
論終結，判決如下：
    主      文
被告應將坐落新竹市○○段四六一地號土地，如複丈成果圖所示
A部分、面積五十一點六五平方公尺之房屋（門牌號碼新竹市○○路一百七十三號）遷讓並返還予原告及全體共有人。
被告應自民國九十七年五月一日起至遷讓並返還上開房屋之日止
，按年分別給付原告如附表所示之金額。
原告其餘之訴駁回。
訴訟費用由被告負擔。
    事實及理由
壹、程序事項
一、按訴訟標的對於數人必須合一確定而應共同起訴，如其中一
    人或數人拒絕同為原告而無正當理由者，法院得依原告聲請
    ，以裁定命該未起訴之人於一定期間內追加為原告。逾期未
    追加者，視為已一同起訴。民事訴訟法第56條之1第1項定有
    明文。本件坐落新竹市○○段461地號土地上門牌號碼新竹
    市○區○○里○鄰○○路173號未辦保存登記建物為陳煤所有
    ，陳煤於民國95年2月5日死亡，兩造及乙○○、丁○○、辛○○○○○○均為陳煤之繼承人，為上開房屋之公同共有人
    ，有戶籍謄本在卷可佐，茲因被告無權占用上開房屋，原告
    子○○等人請求遷讓並返還不當得利，訴訟標的對於上開建
    物之公同共有人係屬不可分須合一確定而應共同起訴，惟乙○○、丁○○、辛○○○○○○無正當理由拒絕同為原告，
    業經本院於99年1月22日以裁定命於文到7日內追加為原告，
    迄今仍未追加，應視為已一同起訴。
二、原告起訴原請求：被告應自坐落新竹市○○段461地號土地
    上如起訴狀附圖A部分、面積約300平方公尺之土地及房屋遷
    出，將土地及房屋返還原告及全體共有人；被告應給付原告
    新臺幣（下同）69,000元及自98年3月15日起至被告遷出返
    還上開土地及房屋止，每年給付原告23,000元。嗣於訴訟進
    行中到庭變更聲明為：被告應將坐落新竹市○○段461地號
    土地如複丈成果圖A部分、面積51.65平方公尺之房屋（門牌
    號碼新竹市○○路173號）遷出並返還予原告及全體共有人
    ；被告應自97年5月1日起至遷出並返還上開房屋之日止，按
    年給付原告3,961元。乃變更及減縮應受判決事項之聲明，
    其請求基礎事實同一且無礙於被告防禦及訴訟終結，核與民
    事訴訟法第255條規定相符，應予准許。
三、本件原告乙○○、丁○○、辛○○○○○○經合法通知，未
    於言詞辯論期日到場，核無民事訴訟法第386條各款所列情
    形，爰依被告聲請，由其一造辯論而為判決。
貳、實體事項
一、原告主張：
(一)兩造均為訴外人陳煤之繼承人，有繼承系統表及戶籍謄本可
    稽，緣陳煤已於95年2月5日過世，遺有新竹市○○段461地
    號土地（下稱系爭土地）及位於其上之門牌號碼新竹市○○
    路173號建物（下稱系爭建物），惟被告竟未經全體繼承人
    同意，擅自於95年3月間將部分房屋出租訴外人鄧清標，且
    將所得租金私吞，另將系爭建物如複丈成果圖所示A部分之
    房屋，未經全體繼承人同意擅自占用且不准其他人進入使用
    。前述被告擅自出租他人收取租金部分，雙方業於另案訴訟
    中達成調解，但關於被告占用上開房屋部分，雖經原告多次
    催請被告遷出，被告均置之不理，甚至於原告丙○○欲將農
    產品暫置於上開房屋時，亦遭被告阻止並驅趕。按繼承人有
    數人時，在分割遺產前，各繼承人對於遺產全部為公同共有
    ；公同共有物之處分及其他之權利行使，除法律另有規定外
    ，應得公同共有人全體之同意，民法第1151條、第828條第3
    項分別明文。本件兩造被繼承人陳煤死亡後，並無對系爭建
    物或土地有何使用或分管之約定，而被告於未徵得全體繼承
    人同意下，擅自占用上開房屋使用收益且禁止其他繼承人進
    入，自屬無權占有，爰依民法第767條第1項前段規定，請求
    被告應自如複丈成果圖所示A部分之房屋遷出並返還予原告
    及全體共有人。
(二)又被告未經全體共有人同意下，擅自占用上開房屋及土地，
    原告自得依民法第179條規定，請求被告應給付無權占用土
    地之不當得利，系爭土地96年1月申報地價為每平方公尺
    1078.4元，上開房屋占用系爭土地之面積51.65平方公尺，
    且土地法第97條第1項規定：城市地方房屋之租金，以不超
    過土地及其建築物申報總價年息百分之十為限。系爭土地位
    於新竹十七公里海岸線入口處，假日遊人如織，原告認應以
    申報總價年息8％計算，所得金額為4,456元（1078.4*51.65
    *8％），再扣除被告之應繼分1/9，原告得請求被告按年給
    付3,961元（4456*8/9）。
(三)對於被告辯稱原告等人有同意如果由他照顧子○○，上開房
    屋就讓他使用，且系爭建物後來是他與陳煤共同改建，陳煤
    過世前，大家房間都已經分配好了云云。查原告子○○為禁
    治產人，原本由被告照顧，且原告等人有同意如被告照顧原
    告子○○的話，上開房屋就讓被告使用，但被告並未讓子○○按時服藥，且居住環境天花板有破洞漏水，被告顯然未盡
    到照顧子○○之責，子○○於97年4月份就沒有住在家裡，
    被原告等人送到為恭醫院東興院區，既然被告已不再照顧子
    ○○，被告即無權繼續使用上開房屋，應自97年5月1日起給
    付相當於租金之不當得利；系爭建物自始即是陳煤蓋的，被
    告很久沒有工作，也無法證明是被告出資改建；否認有分管
    契約存在，陳煤過世前，被告都沒有在家裡，是陳煤過世之
    後才回來家裡住，根本沒有分配過，被告應證明有分管契約
    存在；又稅單記載納稅義務人是原告乙○○等11人代表當初
    是陳煤所有，陳煤死亡後，才是所有繼承人作為納稅義務人
    等語。
(四)基於前述，並聲明：
  1.如主文第一項所示。
  2.被告應自97年5月1日起至被告遷出並返還上開房屋之日止，
    按年給付原告3,961元。
二、被告則以：
(一)原告等人之前有同意如果由被告照顧子○○的話，房屋由被
    告使用且得收取租金，原告稱被告沒有照顧子○○，不能住
    在上開房屋，特此出示房屋租賃契約，租屋者每日目睹生活
    起居，且自陳煤過世，本人每年交付房屋稅，有新竹市稅捐
    稽徵處房屋稅繳款收據，另有證人許美珠、鄧清標、李榮妹
    可證明被告有照顧子○○。系爭建物在未翻修之前，即我出
    生之前，是陳煤蓋的，之後拉高三尺是我和陳煤一起蓋的，
    原本陳煤所有的是正中央五間，我占用的房間是我跟陳煤蓋
    的，我不是占用，房子蓋好了就是我的房間，我是在那邊出
    生的，之前房子壞掉了，是我跟陳煤一起蓋好的，陳煤過世
    前大家房間都已經分配好了。且陳煤死亡後，原告等人沒有
    給付喪葬費，原告霸佔房子，租金都是原告等人在收等語置
    辯。
(二)並聲明：駁回原告之訴。
三、兩造不爭執之事項（見本院99年2月26日筆錄）
  1.新竹市○○路173號建物原本由陳煤出資興建，為未辦保存
    登記建物，陳煤於95年2月5日死亡，兩造均為陳煤之繼承人
    ，上開建物為陳煤所留遺產，未經分割。
  2.被告於陳煤死亡之後才回到上址居住，使用如複丈成果圖所
    示A部分、面積51.65平方公尺之房屋，供被告個人使用。
四、原告主張被告無權占用上開房屋，被告則以前詞抗辯，是本
    件主要爭執厥在於：被告有無出改建系爭建物？兩造就系爭
    建物有無分管契約存在？被告占用上開房屋是否為無權占用
    ？原告請求被告遷讓上開房屋並給付相當租金之不當得利，
    有無理由？茲分述如下：
(一)按當事人主張有利於己之事實者，就其事實有舉證之責任。
    但法律別有規定，或依其情形顯失公平者，不在此限。民事
    訴訟法第277條定有明文。原告主張系爭建物原為兩造之被
    繼承人陳煤出資興建，陳煤於95年2月5日死亡後，成為遺產
    ，應屬兩造所公同共有，且被告於陳煤死亡後即占有上開房
    屋供個人使用等情，為被告所自認，復有本院98年11月25日
    履勘筆錄在卷可稽，已堪信為真實，依民事訴訟法第279 條
    第1項規定，原告已無庸就此舉證；惟被告抗辯系爭建物事
    後經其與陳煤共同出資改建，且有分管契約等情，則為原告
    所否認，上開事實既對被告有利，自應由被告對該事實負證
    明義務。
(二)就系爭建物被告有無事後出資改建一事，原告壬○○到庭具
    結陳述：「（被告現在住的房子是誰蓋的？）是我父親蓋的
    ，當初被告還很小，我娶老婆後，房子老舊了有重修過屋頂
    有拉高，應該是我父親出錢的，被告沒有住在那邊，被告住
    南寮那邊，被告在我父親往生後才搬回去」等語（見本院99
    年3月31日筆錄），無法證明被告有出資改建系爭建物，被
    告雖辯稱搭鐵皮的老闆可以證明是其與陳煤所蓋，惟被告迄
    未於言詞辯論終結前提出該證人之姓名、地址以供本院傳喚
    ，且被告復未能提出曾出資改建之其他事證以供本院審酌，
    難認被告已盡其證明義務，況被告於審理時自承：「原本陳
    煤所有的是正中央五間，我占用的房間是我跟陳煤蓋的」、
    「房子蓋好了就是我的房間，我是在那邊出生的」等語（見
    本院98年12月28日、99年1月25日筆錄），倘被告確於所占
    用的房間出生，則在該房間興建完成時，被告根本尚未出生
    或僅是剛出生嬰兒，如何可能與陳煤共同出資興建該占用的
    房屋？被告所辯亦顯與常理未合，實難採信。次就系爭建物
    有無分管契約存在一事，原告壬○○、己○○、庚○○均具
    結陳稱：「（當時有無約定被告住的房子是要給誰？）大家
    沒有明白約定被告使用的房子要給誰」、「（父親往生後有
    無分配房間？）沒有」、「（父親有無分配誰住哪間房？）
    沒有聽過」等語（見本院99年3月31日筆錄），可知並無分
    管契約存在，又被告除自承「沒有辦法證明分配房間」外，
    復供稱：「我媽媽死亡之後陳煤脾氣暴躁，我為了躲避陳煤
    在外面租房子，直到陳煤死亡才回去照顧大哥」等語（見本
    院99年2月26日筆錄），被告既於陳煤死亡之前並未居住於
    系爭建物中任何房間，而是在陳煤死亡之後才回去居住，則
    被告所稱「陳煤過世前大家房間都已經分配好了」是否屬實
    ，亦顯有疑問，此外，被告未能提出系爭建物有何分管契約
    存在之事證，則此抗辯，亦難採信。
(三)另被告辯稱原告等人有同意如由被告照顧子○○，被告得使
    用上開房屋，有三位證人得以證明被告有照顧子○○，且系
    爭建物之房屋稅均由被告繳納，原告等人未負擔陳煤之喪葬
    費，租金都是原告等人在收云云。經查，原告表示：當初有
    同意如被告照顧子○○的話，房子就讓被告使用（見本院98
    年10月5日筆錄），則在被告照顧子○○期間，基於兩造間
    約定，被告自得使用上開房屋，惟子○○因未能規則門診及
    按時服藥，近2月症狀明顯起伏，出現自言自語、幻聽覺、
    比手劃腳、怪異行為、語無倫次、認為自己才37歲，妹妹及
    姪子是他的同事等原因，已於97年2月26日經送往財團法人
    為恭紀念醫院東興院區住院治療，有該院99年1月14日函文
    及附件病歷摘要在卷可憑。依兩造間之約定，如被告照顧子
    ○○，被告得使用上開房屋，然而自97年2月26日起，子○○已非由被告照顧，被告已無權占有使用上開房屋，此與被
    告在97年2月26日之前是否有盡力照顧子○○一事無涉，是
    被告請求傳喚證人許美珠、鄧清標、李榮妹以證明其有照顧
    子○○，應無調查之必要。至系爭建物之房屋稅是否由被告
    繳納、原告等人是否未負擔陳煤之喪葬費，以及系爭建物之
    租金是否都由原告等人收取等，均非得作為被告有權占有使
    用上開房屋之正當論據。從而，系爭建物既屬兩造公同共有
    ，亦無分管契約存在，則被告獨自占有上開房屋供個人使用
    ，即屬無權占有，被告前開辯詞，均不足採。
(四)按所有人對於無權占有或侵奪其所有物者，得請求返還之；
    各共有人對於第三人，得就共有物之全部為本於所有權之請
    求，但回復共有物之請求，僅得為共有人全體之利益為之；
    第821條規定，於公同共有準用之。民法第767條、第821條
    、第828條第2項分別定有明文。被告無權占用上開房屋，原
    告請求被告自上開房屋遷出並返還予原告及全體共有人，為
    有理由，應予准許。
(五)次按無法律上之原因而受利益，致他人受損害者，應返還其
    利益，依其利益之性質不能返還者，應償還其價額，民法第
    179條、第181條但書分別定有明文。又依不當得利之法則請
    求返還不當得利，以無法律上之原因而受利益，致他人受有
    損害為其要件，故其得請求返還之範圍，應以對方所受之利
    益為度，非以請求人所受損害若干為準，無權占有他人土地
    ，可能獲得相當於租金之利益為社會通常之觀念，最高法院
    61年台上字第1695號判例要旨參照。本件被告自97年2月26
    日起未經全體公同共有人同意而擅自占用上開房屋，應認在
    逾越其應繼分1/9之範圍，受有相當於租金之利益，致全體
    公同共有人之權利受損害，原告自得依民法第179條規定，
    訴請被告返還相當租金之利益。又土地法第97條第1項規定
    ：城市地方房屋之租金，以不超過土地及其建築物申報總價
    年息10％為限。查系爭建物面臨四線道海濱路，距離新竹縣
    十七公里海岸線之自行車步道僅約50公尺，有本院98年11月
    25日履勘筆錄可憑，其生活機能應屬便利，惟系爭建物自被
    告出生時起業已存在迄今，使用已有相當年限，本院認被告
    受有相當租金之利益以土地申報地價年息5％計算為適當。
    是原告請求被告自97年5月1日起至遷出並返還上開房屋之日
    止，按年給付2,476元（1078.4*51.65*5％*8/9）為有理由
    ，應予准許。原告請求逾此部分，則非所許。
(六)再者，民法第821條規定，各共有人對於第三人，得就共有
    物之全部，為本於所有權之請求，所謂本於所有權之請求，
    係指民法第767條所規定之物權的請求權而言，至債權的請
    求權，則不在民法第821條規定之列，僅於共有物被侵害，
    請求損害賠償，而其給付不可分者，依民法第293條之規定
    ，各共有人方得為共有人全體請求向其全體為給付，司法院
    院字第1950號解釋參照。上訴人訴請被上訴人給付不當得利
    部分，核屬可分之金錢債權，各該上訴人僅得按其應有部分
    ，請求被上訴人返還所受利益，尚不得依民法第821條規定
    為全體共有人訴請被上訴人向上訴人及其他共有人為給付，
    最高法院85年台上字第2391號判決意旨參照。又按繼承人有
    數人時，在分割遺產前，各繼承人對於遺產全部為公同共有
    ，固為民法第1151條所明定，惟各繼承人對於遺產所屬之各
    個權利義務，在分割之前仍有潛在的物權的應有部分，繼承
    人相互間，其權利之享受與義務之分擔，應以應繼分之比例
    為計算之標準，亦有最高法院91年台上字第2329號判決意旨
    可參。本件原告訴請被告返還不當得利部分，核屬可分之金
    錢債權，各該原告僅得按其應繼分即潛在之應有部分，請求
    被告返還所受利益，尚不得依民法第821條規定為全體共有
    人訴請被告向原告及其他共有人為給付。且兩造除原告戊○○、甲○○、丙○○之應繼分為1/27外，其餘均為1/9，有
    陳煤之繼承系統表、兩造之戶籍謄本在卷可佐，是原告請求
    被告按年給付相當租金之不當得利，應按原告各人之應繼分
    ，分別如附表所示之金額。原告就被告受有相當租金之不當
    得利部分，請求按年給付全體原告而未區分其各自應繼分，
    尚有未合。
五、綜上所述，被告無權占有上開房屋，原告請求被告將上開房
    屋遷讓（即遷出）並返還予原告及全體共有人，及自97年5
    月1日起至被告遷讓並返還上開房屋之日止，按年分別給付
    原告如附表所示之金額，為有理由，應予准許。原告請求逾
    此部分，則無理由，應予駁回。
六、兩造其餘攻擊或防禦方法，核與判決結果不生影響，爰不一
    一贅述。
七、據上論結，本件原告之訴為一部有理由，一部無理由，依民
    事訴訟法第79條，判決如主文。
中    華    民    國    99    年    4     月    14    日
                  民事第二庭  審判長法  官  王銘勇
                                    法  官  吳靜怡
                                    法  官  梁智賢
以上正本係照原本作成。
如對本判決上訴，須於判決送達後20日內向本院提出上訴狀。
中    華    民    國    99    年    4     月    14    日
                                    書記官  黃詩傑
附表：
┌────┬───┬────────┐
│姓名    │應繼分│ 每年分配之金額 │
│        │      │  （新臺幣）    │
├────┼───┼────────┤
│子○○  │1/9   │275元(2476*1/9) │
├────┼───┼────────┤
│壬○○  │1/9   │275元(2476*1/9) │
├────┼───┼────────┤
│己○○  │1/9   │275元(2476*1/9) │
├────┼───┼────────┤
│庚○○  │1/9   │275元(2476*1/9) │
├────┼───┼────────┤
│丙○○  │1/27  │92元(2476*1/27) │
├────┼───┼────────┤
│戊○○  │1/27  │92元(2476*1/27) │
├────┼───┼────────┤
│甲○○  │1/27  │92元(2476*1/27) │
├────┼───┼────────┤
│乙○○  │1/9   │275元(2476*1/9) │
├────┼───┼────────┤
│丁○○  │1/9   │275元(2476*1/9) │
├────┼───┼────────┤
│陳嘉慧  │1/9   │275元(2476*1/9) │
│即陳錦束│      │                │
└────┴───┴────────┘

司法院資訊處製作；財團法人民間司法改革基金會備份。
